【裁判字號】    96,勞上,84
【裁判日期】    970422
【裁判案由】    給付退休金
【裁判全文】
臺灣高等法院民事判決                  96年度勞上字第84號
上  訴  人  戊○○
            丁○○
            甲○○
            子○○
            庚○○
            癸○○
            己○○
            辛○○
共      同
訴訟代理人  吳俊昇律師
被  上訴人  陽信商業銀行股份有限公司
法定代理人  壬○○
訴訟代理人  乙○○
            丙○○
上列當事人間請求給付退休金事件，上訴人對於中華民國九十六
年九月十四日臺灣士林地方法院九十五年度勞訴字第四三號第一
審判決提起上訴，並為聲明之減縮，本院於九十七年四月八日言
詞辯論終結，判決如下：
    主      文
上訴駁回（減縮部分除外）。
第二審訴訟費用（減縮部分除外）由上訴人按附表應負擔裁判費
比例欄所示之比例負擔。
    事實及理由
一、本件上訴人子○○、庚○○、己○○於本院上訴聲明原分別
    請求被上訴人給付新台幣（下同）五十九萬八千零四十八元
    、四十九萬二千一百三十二元、四十七萬八千一百一十六元
    之退休金差額（見本院卷第九、三五頁、高雄地方法院調解
    卷第五頁），嗣於本院審理中變更聲明請求被上訴人給付如
    附表所示之五十三萬三千零二十元、四十九萬一千五百九十
    八元、四十五萬二千八百一十二元退休金差額（見本院卷第
    五二至五四頁），核屬減縮應受判決事項之聲明，依民事訴
    訟法第四百四十六條第一項、第二百五十五條第一項第三款
    規定，應予准許，合先敘明。
二、上訴人主張：伊分別於附表所示之到職日受僱於高雄市第一
    信用合作社（下稱高雄一信），高雄一信於民國八十六年十
    二月八日改制為高新銀行股份有限公司（下稱高新銀行），
    嗣於九十四年十一月二十六日與被上訴人合併，以被上訴人
    為存續銀行並承受高新銀行一切權利義務。關於退休金之核
    給標準，高雄一信制頒之人事管理規則第一百一十條第四款
    規定「每滿一年給予二個月薪津總額計算，最高以六十一個
    基數為限」。高雄一信於八十六年間改制為高新銀行時所編
    纂送財政部審查之「高新銀行行員退休、撫卹、資遺辦法」
    （下稱系爭退休辦法）第六條第四款亦為相同核給標準之規
    定。惟經核准改制為銀行後，竟修正為「每滿一年給予二個
    基數，超過十五年部分，每滿一年給予一．五個基數，最高
    以五十五個基數為限」，並自八十六年十二月八日起實施；
    嗣再於九十年十一月二十三日修訂之工作規則（下稱系爭工
    作規則）第十章第六條修正為「每滿一年給予二個基數，超
    過十五年部分，每滿一年給予一個基數，最高以五十五個基
    數為限」，並自九十一年一月十六日生效。伊分別於附表所
    示之退休日辦理退休，上開系爭退休辦法及系爭工作規則第
    十章第六條修正規定，均調降退休金之核給標準，屬於勞動
    條件降低，未經伊明示或默示同意修正，且該修正不具有正
    當合理性，伊自不須受其拘束，仍得依有利之原規定每年二
    個基數，最高得請求六十一個基數計算退休金，並得向承受
    高新銀行一切權利義務之被上訴人請求給付退休金之差額，
    爰依修正前系爭退休辦法之規定，求為命被上訴人給付上訴
    人如附表所示之退休金差額，及各自如附表所示之退休日起
    加計法定遲延利息之判決等語。
三、被上訴人則以：工作規則係雇主為統一勞動條件及工作紀律
    ，單方制定之定型化規則，伊已將修正之系爭退休辦法公告
    員工周知，上訴人知悉後並未為反對之意思表示，且仍繼續
    為伊提供勞務，應認上訴人已默示承諾系爭退休辦法修正規
    定，而使其發生附合契約之效力，非屬單純的沈默。縱認未
    得上訴人之同意，然該修正係因應自信用合作社體制變更組
    織為銀行公司所生差異，所為之必要調整，具有正當合理性
    ，伊仍得單方為不利於上訴人之修正。又系爭工作規則之修
    正業已通知各行員，除上訴人丁○○外之其餘上訴人並在書
    面資料上蓋章，足見其餘上訴人已明示同意修正後之系爭工
    作規則。縱認其餘上訴人蓋章僅表示知悉修正後之系爭工作
    規則存在，惟其餘上訴人未為反對之意思表示，且仍繼續為
    伊提供勞務，亦應認已默示承諾系爭工作規則，而使其發生
    附合契約之效力。再者，系爭工作規則修正係因應九十年間
    高新銀行營運虧損，所為之必要調整，伊所為修正亦具有正
    當合理性。伊依修正後之系爭退休辦法規定給付上訴人丁○
    ○退休金，另依系爭工作規則之規定給付其餘上訴人退休金
    ，並無違誤，上訴人訴請給付退休金之差額，自屬無理由等
    語，資為抗辯。
四、原審判決上訴人全部敗訴，上訴人聲明不服，提起上訴，並
    於本院減縮聲明，其上訴聲明為：(一)原判決廢棄（減縮部分
    除外）。(二)被上訴人應給付上訴人如附表所示之退休金差額
    ，及各自如附表所示之退休日起至清償日止，按年息百分之
    五計算之利息。被上訴人於本院答辯聲明為：駁回上訴人之
    上訴。
五、查上訴人原均為高雄一信之員工，高雄一信於八十六年十二
    月八日改制為高新銀行，嗣高新銀行於九十四年十一月二十
    六日與被上訴人合併，以被上訴人為存續銀行。上訴人分別
    於附表所示之日期到職、退休，而退休時月薪（即平均工資
    ）如原判決附表二所示。又上訴人丁○○於本件起訴前，曾
    向台灣高雄地方法院起訴請求被上訴人給付退休金差額八個
    基數（即主張應按五十五個基數核算退休金，被上訴人僅給
    付四十七個基數，短少八個基數，案號：九十五年度勞訴字
    第八號），嗣就該案已達成訴訟上和解。另關於退休金核算
    標準，高雄一信人事管理規則第一百一十條第四款規定「每
    滿一年給予二個月薪津總額計算，最高以六十一個基數為限
    」。高雄一信於八十六年間申請獲准改制為高新銀行後，將
    系爭退休辦法第六條第四款規定，修正為以一個月平均薪資
    為一個基數，服務滿一年給二個基數，超過十五年之工作年
    資，每滿一年給予一．五個基數，最多以五十五個基數為限
    ；復於九十年十一月二十三日就超過十五年之工作年資部分
    ，修正為每滿一年給予一個基數，最多總數仍以五十五個基
    數為限，該修正條文經報請高雄市政府備查，並自九十一年
    一月十六日生效之事實，為兩造所不爭執，且有原審法院九
    十六年七月十二日言詞辯論筆錄（見台灣士林地方法院九十
    五年度勞訴字第四三號卷第二二三至二二四頁，下稱原審卷
    ）、高雄市政府勞工局九十六年五月十日高市勞局二字第０
    九六００一四三九一號函檢送之高新銀行工作規則相關資料
    （見原審卷第四九至一七九頁）、和解筆錄（見原審卷第一
    八八頁）、修正前、後之系爭退休辦法（見原審卷第二六０
    頁、本院卷第二七頁）在卷可稽，自堪信此部分事實為真實
    。惟上訴人主張高新銀行系爭退休辦法及系爭工作規則第十
    章第六條之修正規定，均屬勞動條件之降低，伊均未明示或
    默示同意修正，且該修正不具有正當合理性，伊不受拘束，
    仍得依修正前之每滿一年二個基數，以六十一個基數為限之
    規定計算退休金，並得向被上訴人請求給付退休金之差額等
    情，則為被上訴人所否認，並以前開情詞置辯。是以本件應
    予審究之重點厥為：高新銀行八十六年十二月八日修正之系
    爭退休辦法規定對上訴人丁○○是否有效？高新銀行九十一
    年一月十六日生效之系爭工作規則第十章第六條規定對丁○
    ○以外之其餘上訴人是否有效？上訴人請求被上訴人給付退
    休金差額有無理由？茲分述於後：
  (一)按在現代勞務關係中，因企業之規模漸趨龐大，受僱人數超
    過一定比例者，雇主為提高人事行政管理之效率，節省成本
    有效從事市場競爭，就工作場所、內容、方式等應注意事項
    ，及受僱人之差勤、退休、撫恤、資遣等各種工作條件，通
    常訂有共通適用之規範，俾受僱人一體遵循，此規範即工作
    規則。其內容除違反法律強制禁止規定或團體協約外，如經
    公開揭示，當然成為僱傭契約內容之一部，勞、雇雙方均應
    受其拘束。又工作規則之修改，如認僅屬雇主之權限，勞工
    全無拒絕之權利，未免忽視勞工權益；反之，若認工作規則
    不利益之變更，非經勞工同意對勞工全不生效力，將造成勞
    動條件不統一及雇主經營管理上之困難。自應認雇主仍得在
    具有維持繼續經營與競爭力之合理性及正當性，並確保員工
    權益之情形下，單方就工作規則為不利於勞工之變更；除此
    之外，即應獲得已有既得利益勞工之同意，以兼顧勞工之權
    益保障及雇主之經營管理（最高法院九十一年度台上字第一
    ０四０號判決參照）。復按工作規則為雇主為統一勞動條件
    及工作紀律，單方制定之定型化規則。雇主公開揭示時，係
    欲使其成為僱傭契約之附合契約，而得拘束勞雇雙方之意思
    表示。勞工知悉後如繼續為該雇主提供勞務，應認係默示承
    諾該工作規則內容，而使該規則發生附合契約之效力（最高
    法院九十一年度台上字第一六二五號判決參照）。是勞工如
    同意工作規則之修改，修正規定當然成為僱傭契約內容之一
    部分，有拘束勞工之效力。而雇主為求公司繼續經營與競爭
    力而修改工作規則，應認具有合理性及正當性，縱未經勞工
    之同意，仍得附合於僱傭契約內，勞、雇雙方應受拘束。
  (二)關於高新銀行八十六年十二月八日修正系爭退休辦法部分：
    １查，上訴人原均為高雄一信之員工，關於退休金核算標準
      ，高雄一信人事管理規則第一百一十條第四款係規定：「
      每滿一年給予二個月薪津總額計算，最高以六十一個基數
      為限」。高雄一信於八十六年間申請改制為高新銀行，於
      原制定之系爭退休辦法第六條第四款規定：「服務滿二十
      年以上者，每滿一年給與二個月薪津總額計算，最高以六
      十一個基數計算」，此有高新銀行章程彙編管理類「高新
      銀行行員退休、撫卹、資遺辦法」在卷可稽（見原審卷第
      二五八至二五九頁）。嗣高新銀行於八十六年十二月八日
      修正系爭退休辦法，於第六條規定：「六退休金之計算以
      按行員退休時一個月平均薪資為一個基數標準依左列規定
      給予之：(一)服務滿一年給二個基數，但超過十五年之工作
      年資，每滿一年給予一．五個基數，最高總數以五十五個
      基數為限，未滿半年者，以半年計，滿半年者，以一年計
      」，且自八十六年十二月八日起實施，有修正後之系爭退
      休辦法可憑（見本院卷第二七頁）。系爭退休辦法之修正
      係有關退休條件工作規則之變更，為被上訴人單方之修正
      ，且降低勞動條件，依前開說明，除該修正具備正當性及
      合理性外，應得上訴人之同意。
    ２次查，被上訴人抗辯高雄一信改制為銀行時系爭退休辦法
      關於退休金核算標準之修正規定，業已公告之事實，已據
      證人即被上訴人人事室職員鄭金鳳證稱：伊有經手改制時
      制訂行員工作規則，將工作規則關於退休資遺薪給比較重
      要的部分擷取發給各分行等語（見原審卷第二三九、二四
      ０頁）；另參諸上訴人丁○○於台灣高雄地方法院九十五
      年度勞訴字第八號請求被上訴人給付退休金差額事件起訴
      時即檢附修正後之系爭退休辦法（見本院卷第二五至二七
      頁），堪認被上訴人抗辯退休金核算標準業已公告之事實
      ，應屬非虛，上訴人空言未公告，不知悉退休金核算標準
      之變更，尚非可取。
    ３再查，上訴人於高雄一信改制為高新銀行時均未離職，且
      於系爭退休辦法就退休金核算標準工作規則修正公告後，
      猶繼續任職至少四年後，方陸續申請退休，顯見上訴人業
      已承諾公告之系爭退休辦法所示退休金核算之工作規則內
      容，系爭退休辦法修正規定，發生附合契約之效力，有拘
      束上訴人之效力。遑論，高雄一信於八十六年十二月八日
      改制為銀行，同時實施修正後之系爭退休辦法，而信用合
      作社變更組織為銀行後，公司之財務結構、組織架構及營
      運方式將與信用合作社不同，諸如信用合作社無須繳納營
      業稅及所得稅等稅負，銀行為公司營利組織，須繳納上開
      稅負等，被上訴人抗辯為因應組織變更，有調整工作規則
      必要，高新銀行修正系爭退休辦法，具備合理性與正當性
      ，應可採信，系爭退休辦法之修正，亦不須上訴人之同意
      。是則上訴人主張其不知悉系爭退休辦法關於退休金核算
      標準之變更，未同意該修正規定，不受系爭退休辦法修正
      規定之拘束，而仍得依修正前之每滿一年二個基數、最高
      六十一個基數規定計算退休金，自不足取。
  (三)關於高新銀行九十年十一月二十三日工作規則修正部分：
    １高新銀行另於九十年十一月二十三日修正工作規則，將退
      休金核算標準關於超過十五年之工作年資，每滿一年給予
      一．五個基數之規定，修正為超過十五年之工作年資，每
      滿一年給予一個基數，亦屬降低勞工條件，如前所述，除
      其修正具備正當性及合理性外，亦應經上訴人之同意。
    ２查，該修正條文業經報請高雄市政府備查，並自九十一年
      一月十六日施行。次查，除上訴人丁○○（於九十年十二
      月六日申請退休）外，其餘上訴人均已在修正案之書面通
      知上蓋章之事實，有通知、其餘上訴人用印之書面可憑（
      見原審卷第四０至四六頁），依該通知載明：「檢送本行
      行員工作規則第十章退休、撫卹第六條修正案乙份，如附
      件，希遵照」，並附有原條文與修正後條文之對照表；上
      訴人用印之書面亦記載：「檢送本行行員『工作規則第十
      章（退休、撫卹）第六條』修正案乙份，請簽章後於12月
      14日（五）前送回人事室」，其餘上訴人依該通知、用印
      之書面內容足以知悉退休金核算基準規定之修正，而仍於
      其上用印，可見上訴人確已明示同意該修正內容。況上訴
      人任職銀行多年，為具有相當社會經驗之成年人，衡情不
      可能不知於工作規則修正案上蓋章之意涵，自難謂係單純
      之沈默。又上訴人主張其於離職後之九十四年十月十三日
      曾寄發請求給付退休金差額之存證信函予高新銀行及被上
      訴人，可見上訴人任職期間意思表示不自由，不能以上訴
      人在通知資料上蓋章，遽認上訴人同意高新銀行減少退休
      金之變更等語，並提出存證信函為證（見本院卷第五五頁
      ）。惟上訴人倘不同意系爭工作規則之修正，得不於上開
      書面資料用印，或逕為表示反對之意見，殊不因通知上記
      載「希遵照」而影響其權益，更非須於離職後方能表示反
      對，上訴人以其離職後始向高新銀行請求給付退休金，顯
      係不同意工作規則之修正云云，委無足取。
    ３再查，被上訴人抗辯九十年間全球景氣及國內經濟皆呈現
      低迷狀況，高新銀行於九十年間之經營績效亦呈現鉅額虧
      損，如仍按原工作規則之標準給付退休金，應非高新銀行
      所能負擔，恐直接損及公司財務狀況並間接影響在職員工
      之分紅利益，而有調整修正系爭工作規則之必要，具有正
      當合理性等情，已據提出九十年年報之「致股東報告書」
      、財務資料（見原審卷第二一０、二二三頁）為證，亦屬
      非虛，而可採信。則高新銀行修正系爭工作規則，難謂無
      正當性、合理性，縱假設系爭工作規則之修正，未經上訴
      人之同意，依前說明，仍有拘束上訴人之效力。
  (四)上訴人另主張系爭退休金規定之修正均不利於伊，未經伊同
    意，有違誠信原則。又未達退休要件者無法辦理退休，將強
    迫不符退休條件之勞工接受修正後之工作規則內容；已達退
    休條件之勞工如決定繼續工作，亦強迫其接受修正後之工作
    規則內容，否則即須被迫離職，高新銀行濫用其經濟上強者
    之雇主地位等語。惟高新銀行已公告修正後之系爭退休辦法
    予員工周知，系爭工作規則之變更亦通知行員，經上訴人丁
    ○○以外其餘上訴人之蓋章同意，難認有違反誠信原則之處
    。又勞工是否符合退休年資與同意工作規則之變更與否無涉
    ，倘上訴人不同意修正之勞動條件，本即得與雇主磋商，即
    便磋商不成，雇主欲單方終止勞動契約尚須符合勞動基準法
    第十一、十二條規定之要件，被上訴人非可強迫上訴人離職
    ，是上訴人上開主張，均不足取。
六、綜上所述，被上訴人抗辯高新銀行八十六年十二月八日修正
    系爭退休辦法及九十年十一月二十三日修正系爭工作規則內
    容，業經上訴人同意修改之退休金核算規定之內容，修改之
    規定與原勞動契約發生附合契約之效力，而有拘束上訴人之
    效力，所給付上訴人之退休金並無短少，為可採信。上訴人
    依修正前系爭退休辦法規定，按每滿一年給與二個基數、最
    高六十一個基數核算其退休金，請求被上訴人給付如附表所
    示退休金差額，均為無理由，不應准許。原審就此為上訴人
    敗訴之判決，及駁回其假執行之聲請，並無不合。上訴意旨
    指摘原判決不當（減縮部分除外），求予廢棄改判，為無理
    由，應予駁回。
七、本件事實已明，兩造其餘攻擊防禦方法，經本院逐一審酌後
    ，認均不影響判決之結果，爰不一一論述，附予敘明。
據上論結，本件上訴為無理由。依民事訴訟法第四百四十九條第
一項、第七十八條，判決如主文。
中    華    民    國    97    年    4     月    22    日
                    民事第十庭
                        審判長法  官  黃豐澤
                              法  官  吳光釗
                              法  官  林麗玲
正本係照原本作成。
上訴人如不服本判決，應於收受送達後20日內向本院提出上訴書
狀，其未表明上訴理由者，應於提出上訴後20日內向本院補提理
由書狀（均須按他造當事人之人數附繕本）上訴時應提出委任律
師或具有律師資格之人之委任狀；委任有律師資格者，另應附具
律師資格證書及釋明委任人與受任人有民事訴訟法第466條之1第
1項但書或第2項（詳附註）所定關係之釋明文書影本。
中    華    民    國    97    年    4     月    24    日
                              書記官  陶美玲
附註：
民事訴訟法第466條之1（第1項、第2項）：
對於第二審判決上訴，上訴人應委任律師為訴訟代理人。但上訴
人或其他法定代理人具有律師資格者，不在此限。
上訴人之配偶、三親等內之血親、二親等內之姻親，或上訴人為
法人、中央或地方機關時，其所屬專任人員具有律師資格並經法
院認為適當者，亦得為第三審訴訟代理人。
附表： （新臺幣）
┌────┬────┬────┬─────┬─────┐
│上訴人  │到職日  │退休日  │訴請退休金│應負擔裁判│
│        │年.月.日│年.月.日│之差額    │費比例    │
├────┼────┼────┼─────┼─────┤
│戊○○  │55.2.10 │92.6.6  │643,059 元│百分之十五│
├────┼────┼────┼─────┼─────┤
│丁○○  │59.2.10 │90.12.6 │414,174 元│百分之十  │
├────┼────┼────┼─────┼─────┤
│甲○○  │67.4.1  │93.3.31 │850,542 元│百分之十九│
├────┼────┼────┼─────┼─────┤
│子○○  │58.5.1  │93.12.5 │533,020 元│百分之十二│
├────┼────┼────┼─────┼─────┤
│庚○○  │50.4.13 │94.3.23 │491,598 元│百分之十一│
├────┼────┼────┼─────┼─────┤
│癸○○  │69.4.1  │91.11.8 │401,080 元│百分之九  │
├────┼────┼────┼─────┼─────┤
│己○○  │67.4.1  │94.4.4  │452,812 元│百分之十  │
├────┼────┼────┼─────┼─────┤
│辛○○  │67.4.1  │93.1.3  │619,038 元│百分之十四│
└────┴────┴────┴─────┴─────┘


司法院資訊處製作；財團法人民間司法改革基金會備份。
